【裁判字號】    98,交抗,133
【裁判日期】    980706
【裁判案由】    聲明異議
【裁判全文】
臺灣高等法院臺南分院交通事件裁定     98年度交抗字第133號
抗  告  人  交通部公路總局嘉義區監理所麻豆監理站
代  表  人  鄒國珍
受 處 分人
即 抗 告人  甲○○
上列抗告人因受處分人違反道路交通管理處罰條例案件，不服臺
灣臺南地方法院中華民國98年5月26日所為裁定（原審案號：98
年交聲字第552號，原受處分人對於交通部公路總局嘉義區監理
所麻豆監理站民國98年4月23日所為麻監裁罰字第裁74-M0000000
0號之裁決處分聲明異議），提起抗告，本院裁定如下：
    主  文
抗告駁回。
    理  由
一、本件抗告意旨略以：
（一）依據法務部95年5月25日法律字第0950700393號函函示略
      以：「不起訴處分」包括「緩起訴處分」。緩起訴處分為
      一種便宜不起訴處分，檢察官為緩起訴處分時，依刑事訴
      訟法第253條之2第1項規定對被告所為之指示及課予負擔
      ，係一種特殊處遇措施，並非刑罰。故而刑事案件經檢察
      官為緩起訴處分確定後，宜視同不起訴處分確定，得依違
      反行政法上義務規定裁處，此為行政罰法第26條第1項所
      明文。
（二）按行政罰法第26條第1項，一行為同時觸犯刑事法律及行
      政上義務規定者，依刑事法律處罰之。此所謂依刑事法律
      處罰之應係指罪刑法定主義及刑事法律正當程序運作完成
      使足當之。
（三）綜上，本站認為緩起訴處分與上述條文所稱之「刑事處罰
      」仍屬有別。從而，本案依道路交通管理處罰條例第35條
      第1項第1款規定裁處行政罰鍰於法並無抵觸，爰依同條例
      第87條第3項規定提起抗告，請求廢棄原裁定，另為適法
      裁定等語。
二、按汽車駕駛人，飲用酒類或其他類似物後其吐氣所含酒精濃
    度超過每公升0.25毫克或血液中酒精濃度超過百分之0.05以
    上，不得駕車，道路交通安全規則第114條第2款定有明文。
    又汽車駕駛人，駕駛汽車經測試檢定有酒精濃度超過規定標
    準者，處新台幣（下同）1萬5000元以上6萬元以下罰鍰，並
    當場移置保管該汽車及吊扣其駕駛執照1年；因而肇事致人
    受傷者，並吊扣其駕駛執照2年；致人重傷或死亡者，吊銷
    其駕駛執照，並不得再考領；汽車駕駛人，有第35條第1項
    規定之情形，應接受道路交通安全講習。道路交通管理處罰
    條例第35條第1項第1款、第24條第1項第2款亦分別定有明文
    。
三、經查：本件異議人即受處分人甲○○（下稱受處分人）於民
    國97年10月3日20時35分許，騎乘車牌號碼TFY-717號重型機
    車，行經臺南縣麻豆鎮莊禮里南24線9.4公里處時，因與對
    向由第三人許家琪所駕駛之車牌號碼6437-SW號自小客車發
    生擦撞而人車倒地受傷（對方未受傷），經臺南縣警察局麻
    豆分局（下稱舉發機關）警員據報到場處理並當場測得其呼
    氣中酒精濃度為每公升0.29毫克，因超過規定標準遂予以製
    單舉發，嗣經交通部公路總局嘉義區監理所麻豆監理站（下
    稱原處分機關）以其違規事證明確，依道路交通管理處罰條
    例第35條第1項第1款、第24條第1項第2款（原處分漏載第24
    條第1項第2款）及違反道路交通管理事件統一裁罰基準表之
    規定，裁處受處分人罰鍰1萬5千元，吊扣駕駛執照12個月，
    並施以道安講習。另受處分人前開行為同時涉犯刑法第185
    條之3違背安全駕駛致交通危險罪，經臺灣臺南地方法院檢
    察署檢察官以97年度偵字第18043號為緩起訴處分，期間為1
    年（自98年1月20日起算至99年1月19日期滿），受處分人並
    依該緩起訴處分內容，於98年4月2日向指定之公益團體即台
    南市社區生活營捐款3萬元等情，有受處分人提出之98年4月
    2日郵政跨行匯款申請書、臺南市政府98年4月23日南市教學
    字第09812527030號函、臺灣高等法院被告前案紀錄表附卷
    可憑（見原審卷第8、9頁、本院卷第14頁）。復據原審調取
    本件檢察官執行卷宗審閱無訛（見原審卷第15頁）。原審以
    受處分人履行檢察官所為緩起訴處分命令，此等命令名義上
    雖非刑罰，但仍是一種特殊處遇措施，造成受處分人之財產
    減少，性質上亦屬剝奪人民財產權之處分，與刑事制裁無異
    ，實質上為刑事處罰。故檢察官為緩起訴處分並命向公益團
    體捐款者，該捐款解釋上亦應認屬道路交通管理處罰條例第
    35條第8項所規定之罰金為宜，是原處分機關本應不得再為
    行政裁處。從而，原審裁定原處分關於罰鍰新臺幣1萬5千元
    部分撤銷，而該撤銷部分，甲○○不罰，經核於法並無不合
    。
四、至抗告人援引法務部95年5月25日法律字第0950700393號函
    示，認行政罰法第26條第2項所稱不起訴處分包括緩起訴處
    分，是不起訴一種，並非刑罰，應無行政罰法一事不二罰適
    用云云。然查所謂一事不二罰原則，探究其立法目的，無非
    以一行為同時觸犯刑事法律及違反行政法上義務規定時，由
    於刑罰與行政罰同屬不法行為之制裁，而刑罰之懲罰作用較
    強，依刑事法律處罰即足資警惕，實無一事二罰再處行政罰
    之必要，但罰鍰以外之沒入或其他種類行政罰，因兼具維護
    公共秩序之作用，為達行政目的，行政機關仍得併予裁處。
    又緩起訴處分是否屬於行政罰法第26條第1項所規定之依刑
    事法律處罰？是否係屬該條第2項規定之「不起訴處分」內
    涵之一？經查：
    檢察官依刑事訴訟法第253條之2第1項第4款規定為緩起訴
      處分，命被告向公益團體捐款者，被告係履行檢察官為緩
      起訴處分命令，性質上自屬處分金，與罰金無異，且依刑
      事訴訟法第253條之2第2項規定命被告捐款之金錢給付命
      令，並得為民事強制執行名義。是檢察官命令被告為捐款
      之金錢給付，此等命令雖非刑罰，但仍是一種特殊的處遇
      措施，會產生未經裁判即生終局處理案件之實質效果，亦
      即性質上已係實質的制裁，造成被告財產減少的影響，其
      捐款解釋上亦屬道路交通管理處罰條例第35條第8項所規
      定之罰金，被告即係履行檢察官為緩起訴處分命令，與受
      刑事處罰無異。況行政罰法第26條第1項僅規定「依刑事
      法律處罰之」，並未明定應依刑法第33條、第34條所定主
      從刑罰之種類科罰，檢察官命令被告捐款之金錢給付即係
      依刑事訴訟法第253條之2第1項第4款規定所為，自與行政
      罰法第26條第1項「依刑事法律處罰之」之規定，尚無扞
      格之處。另緩起訴處分所定緩起訴期間期滿後，該緩起訴
      處分將發生禁止對已為緩起訴處分之同一犯罪事實再行起
      訴之效力，即所謂「緩起訴處分之實質確定力」（最高法
      院94年台非字第215號判例參照），故檢察官所為對於受
      處分人之緩起訴處分，實已產生實質刑罰之效果。再依刑
      事訴訟法第253條之1規定，有關緩起訴處分，需具備之要
      件亦與不起訴處分之要件有間，且不起訴處分係自處分確
      定時起即發生實體上之確定力，不若緩起訴處分於緩起訴
      處分之期間（即猶豫期間）僅發生形式之確定力。因之，
      倘認行政罰法第26條第2項規定之「不起訴處分」包含「
      緩起訴處分」之情形，是否已逾文義解釋之範圍，實有疑
      問。行政罰法第26條第2項規定既未明文包含「緩起訴處
      分」之類型，而對於人民不利益之規定本不得任意加以擴
      張其適用，自不宜逕認行政罰法第26條第2項之規定於經
      緩起訴處分之情形亦有適用。
    再者，緩起訴處分既非不能證明行為人之犯罪事實，且有
      金錢給付、勞務給付及處遇措施之實質處罰，自與行政罰
      法第26條第2項列舉之不起訴處分等情形迥然有別，是自
      無從為比擬，而為相同之處置。
    又法院對於各機關就其職掌所作有關法規釋示之行政命令
      ，固可予以引用，但仍應就具體案情，依其獨立確信之判
      斷，適用法律，表示適當之不同意見，並不受其拘束，迭
      經司法院大法官解釋在案（司法院大法官釋字第137號解
      釋、釋字第216號解釋、釋字第407號解釋、釋字第530號
      參照）；經細繹上揭公函內容，並未具體說明憑以認定之
      法理及規範依據為何，則基於上揭司法院大法官解釋意旨
      及前述之說明，本院自得依據學理、法律規範，妥為解釋
      認定，不受上述法務部公函見解之拘束。
五、綜上所述，原裁定將原處分關於裁處受處分人罰鍰1萬5千元
    部分予以撤銷並改諭知不罰，經核並無不合。本件抗告意旨
    ，為無理由，應予駁回。
六、據上論斷，應依刑事訴訟法第412條、道路交通案件處理辦
    法第26條，裁定如主文。
中    華    民    國    98    年    7     月    6     日
                  刑事第一庭    審判長法  官  黃崑宗
                                      法  官  夏金郎
                                      法  官  王明宏
以上正本證明與原本無異。
不得再抗告。
                                      書記官  黃全忠
中    華    民    國    98    年    7     月    6     日


司法院資訊處製作；財團法人民間司法改革基金會備份。
